【裁判字號】    90,上易,2414
【裁判日期】    900921
【裁判案由】    詐欺
【裁判全文】
臺灣高等法院刑事判決                          九十年度上易字第二四一四號
    上  訴  人
    即  被  告  甲○○
右列上訴人因詐欺案件，不服臺灣基隆地方法院八十九年度易字第四０二號，中華民
國九十年五月十七日第一審判決（起訴案號：八十八年度偵續字第五三號、八十九年
度偵字第二三一二號），提起上訴，本院判決如左：
    主  文
原判決撤銷。
甲○○無罪。
    理  由
一、公訴意旨略以被告甲○○自民國（下同）八十三年十月間起，在基隆市○○路經
    營「飄」服飾店，於八十四年七月間因家族企業遭人倒帳，其資力已陷於嚴重之
    無償債能力。於八十五年四月間甲○○另經營北商補習班，因與乙○○為鄰居，
    同時為臺北商專之前後期學長、學弟。甲○○即向乙○○佯稱其從臺大會研所畢
    業，並具有會計師執照為詞，使乙○○相信其擁有高學歷及高所得，且服飾店、
    補習班均營運良好，渠竟基於意圖為自己不法所有之概括犯意，連續於：
  (一)八十五年十月間，向乙○○佯稱其向商家訂一筆貨品，訂金已付，另需資金新台
    幣（下同）五十萬元支付價金，貨一出清即可還清借款，使乙○○陷於錯誤，而
    替其媒介，向林錦碧洽借五十萬元，月息二分由林錦碧收取，乙○○並負起擔保
    清償之責，約定三個月清償。屆期竟藉故拖延不清償。
  (二)八十三年間，向吳鑫佯稱其從臺大企研所畢業，有會計師資格，於八十五年十月
    間，誆稱其開設之北商補習班亟需資金週轉，吳鑫不疑有詐，乃為之介紹向丙○○借款，甲○○亦向丙○○佯稱其有會計師資格，但沒有執業，是台大會研所碩
    士，丙○○因相信吳鑫之推薦，於同年月十九日將一百萬元如數出借，甲○○為
    取信予丙○○，並開立面額五十萬元之本票二張交付予丙○○，約定於八十五年
    十二月十日清償五十萬元，於八十六年一月十日清償五十萬元。詎知屆期竟未清
    償。
  (三)八十五年十一月一日，向乙○○佯稱其急需資金週轉，使乙○○同意以自己名義
    加入黃英美所召募之互助會，每會二萬元，會期至八十八年十一月一日止，甲○○於八十六年二月一日第四次競標時，即以一萬六千元標走該互助會，計取得會
    款五十八萬八千元，使乙○○須替其按月繳付二萬元之死會錢，計六十萬元，卻
    未按期繳付死會錢。
  (四)甲○○於取得前述款項後，均屆期藉故拖延，於八十六年四月十九日乙○○偕同
    林錦碧索帳，甲○○假藉同意支付，就林錦碧債務部分，甲○○乃簽立借據一紙
    ，並簽具本票一紙，面額五十萬元之本票交付予林錦碧，言明於八十六年七月廿
    日付清，會款部分，甲○○簽立借款六十萬元之借據一紙，及簽立本票一張面額
    六十萬元予乙○○，並表明自八十六年五月一日起按月繳付死會錢二萬元。詎於
    八十六年七月廿日屆期時，甲○○仍未清償林錦碧之借款五十萬元，於八十六年
    十二月四日由乙○○向甲○○稱林錦碧之五十萬元其已代償，要求甲○○另簽立
    面額五十萬元之本票交付，另前述林錦碧之本票則註銷交還（乙○○未將此本票
    退還給甲○○），並由甲○○再簽立面額七萬元之本票給乙○○充作利息，言明
    於八十七年二月二十五日支付。於八十七年二月五日農曆過年前，甲○○對於前
    來索債之乙○○，復允諾利息及會款償還方式為：於八十七年二月二十日清償四
    萬元，同年三、四、五、六月每月廿日各清償五萬二千元，另同年七月廿日起至
    八十八年十月一日止，每月廿日償還二萬五千元，然甲○○自八十七年二月間至
    八十七年六月間除陸續零星匯款計八萬元支付外，其餘則迄今未清償。另丙○○
    之借款一百萬元於八十五年十二月十日、八十六年一月十日本票到期均未清償，
    嗣於八十六年五月十六日簽立切結書，言明「若補習班全數頂讓則全數清償，若
    部分頂讓（有人合夥）則先清償新台幣五十萬元，其餘分期攤還。若頂讓未果而
    繼續經營，則自八月底起每月分期攤還五萬元（二年內還清）」，唯甲○○迄今
    僅清償四萬元，其餘則全然未支付。案經乙○○、丙○○訴請偵辦，因認被告涉
    有刑法第三百三十九條第一項之詐欺罪嫌云云。
二、訊據被告甲○○固坦承積欠告訴人乙○○、郭錦鍾等人債務迄未清償等情屬實，
    唯矢口否認詐欺犯行，辯稱：向乙○○、吳鑫、郭錦鍾借款時，未自稱台大會研
    所碩士畢業，亦未稱有會計師資格，係因經營北商補習班之初投入約二百萬元，
    於八十五年十二月補習班之經營資金吃緊，才向渠等借錢，嗣於八十六年九月間
    北商補習班因招生人數不足而結束營業，服飾店亦因經營不善而倒閉，故無法清
    償借款，決非故意欠錢不還云云。
三、按刑法第三百三十九條第一項詐欺罪之成立，以意圖為自己或第三人不法所有，
    以詐術使人將本人或第三人之物交付為要件。所謂以詐術使人交付，必須被詐欺
    人因其詐術而陷於錯誤，若其所用方法，不能認為詐術，亦不致使人陷於錯誤，
    即不構成該罪。最高法院四十六年度台上字第二六０號判例著有明文。
四、經查被告自八十三年十月間至八十六年二月間在基隆市經營「飄」服飾店，於八
    十五年四月間至八十六年九月間在基隆市○○路經營北商補習班，後移至花蓮經
    營巨儒補習班，迄八十四年七月間因遭他人倒帳，資金調度不良等情，為告訴人
    所明知，而告訴人乙○○於偵查中自承「八十四、八十五年他陸續向我借錢，小
    額都有還，後來借一筆大額五十萬元，他說以前開服飾店，進了一筆貨，如尾款
    不繳，會被沒收訂金，向我借這五十萬元：：：後來又借予五十萬元說要籌措補
    習班：：：後來又說補習班快倒了，如我再借他錢，他就可以渡過，這筆是以我
    的名義在學校上一會（互助會），一會二萬元，是以我的名義在第三、四會標走
    。」（八十八年度偵字第一二七八號卷第五十二頁背面）；告訴人丙○○於本院
    訊問時亦陳稱被告係因欠錢週轉，始向伊借款云云，可見被告確係資金調度困難
    ，始向告訴人借款週轉，並未施用詐術致使告訴人陷於錯誤而交付財物之情事，
    況告訴人等均自承被告確有陸續清償部分款項，益見被告於借款之初，並無不法
    所有之意圖，顯難以被告尚未清償完畢，遽認其有詐欺之故意。至於被告於借款
    之初，有無向告訴人訛稱其係研究所畢業，具有會計師資格，因與借款之事實無
    涉，自不能因此即認定被告於借款時，有故意詐騙告訴人之情事。
五、此外，又無其他積極之證據足認被告涉有詐欺之犯行，本件純屬民事糾葛，自應
    為被告無罪之判決。原審未察，遽為論罪科刑，即有未合；被告上訴意旨否認犯
    罪，指摘原判決不當，求為撤銷改判，為有理由，自應由本院將原判決予以撤銷
    ，另為無罪之諭知。至移送併辦部分（臺灣基隆地方法院檢察署八十九年度偵字
    第三０五六號）自應退由原承辦檢察官另行處理。
據上論斷，應依刑事訴訟法第三百六十九條第一項前段、第三百六十四條、第三百零
一條第一項判決如主文。
本案經檢察官陳明光到庭執行職務。
中    華    民    國     九十     年       九       月       二十一     日
                          臺灣高等法院刑事第十八庭
                              審判長法  官  吳      敦
                                    法  官  吳  明  峰
    法  官  林  陳  松
右正本證明與原本無異。
不得上訴。
                                    書記官  鎖  瑞  嶺
中    華    民    國     九十     年       九       月       二十五     日


司法院資訊處製作；財團法人民間司法改革基金會備份。
